【裁判字號】    89,台上,7691
【裁判日期】    891215
【裁判案由】    違反槍砲彈藥刀械管制條例等
【裁判全文】
最高法院刑事判決                              八十九年度台上字第七六九一號
    上  訴  人  甲○○
右上訴人因違反槍砲彈藥刀械管制條例等罪案件，不服台灣高等法院中華民國八十七
年九月二十三日第二審判決（八十七年度上訴字第一四八九號，起訴案號：台灣板橋
地方法院檢察署八十六年度偵字第二○二二二號），提起上訴，本院判決如左：
    主  文
原判決關於未經許可，製造鋼筆槍部分撤銷，發回台灣高等法院。
其他上訴駁回。
    理  由
一撤銷發回（未經許可，製造鋼筆槍）部分：
本件原判決認定上訴人甲○○因與他人有糾紛，恐遭尋仇，為求自保，竟於民國八十
一、二年間，在台北縣三重市某地，向不詳姓名年籍之人購入如其附表一編號一至九
所示之槍、彈一批（槍枝部分，於購入時尚無殺傷力），將其置於台北縣新莊市○○
路二三八巷三弄七號四樓頂之住處倉庫內，未經許可，無故持有可發射子彈具有殺傷
力之彈藥，並於購入後之八十一、二年間某日，在上開住處，未經許可，以其附表一
編號十四至十七所示之工具，改造如其附表一編號一至七所示可發射子彈具有殺傷力
之鋼筆手槍及其他槍枝，與上揭具有殺傷力之子彈同時持有之，於八十六年九月二十
六日晚上八時四十分許，為警查獲等情。乃維持第一審經比較適用有利於上訴人之修
正前法律，並依想像競合犯從一重論處上訴人未經許可，製造鋼筆槍罪刑（處有期徒
刑四年，應於刑之執行完畢或赦免後，令入勞動場所強制工作三年）之判決，駁回上
訴人對此部分之第二審上訴，固非無見。
惟查：(一)、有罪之判決書，其記載之事實及理由，前後必須互相一致，且須與卷內之
證據資料相適合，否則即屬判決理由矛盾，其判決當然為違背法令，自足構成撤銷之
原因。原判決認定上訴人有其附表一編號一至七所示未經許可製造鋼筆槍及其他可發
射子彈具有殺傷力槍枝並無故持有之犯行，係以內政部警政署刑事警察局八十六年十
月十四日刑鑑字第六八四二九號鑑驗通知書為其主要之論據，然依卷附之上開第六八
四二九號鑑驗通知書所載，原判決附表一編號七所示扣押之空氣長槍四支，經鑑驗僅
其中二支（槍枝管制編號：0000000000及0000000000）以裝填
之小型二氧化碳鋼瓶內之氣體為發射動力，機械性能良好，經實際試射，其單位面積
動能分別達四九‧七八及五一‧四八焦耳＼平方公分，足以穿入豬隻皮肉層及人體皮
肉層，另二支（槍枝管制編號：0000000000及0000000000）均
因欠缺充氣氣嘴，無法測試其動能（偵查卷第二十四頁、第二十六頁）。原判決於理
由欄一，亦依上揭鑑驗通知書祇記載空氣長槍「二支」經實際試射，足以穿入人體皮
肉層，具殺傷力。但原判決於事實欄及其附表一編號七，竟認定上訴人改造該四支可
發射子彈具有殺傷力之空氣長槍「四支」，已有判決理由矛盾之違誤。又原判決附表
一編號一所示掌心雷手槍二支，上開第六八四二九號鑑驗通知書僅記載均係「仿DERR
INGER 雙管手槍製造之玩具手槍，主要材質為金屬，槍管已貫通，機械性能良好，認
均具殺傷力」；附表一編號五所示改造鋼筆手槍二支，上開第六八四二九號鑑驗通知
書及法務部調查局八十七年七月二十日陸(三)字第八七○五四三八八號鑑定通知書，
祇分別記載：「均係以鋼管車造而成，可擊發適用之子彈，認均具殺傷力」，「機械
性能良好，能正常操作，若配合適當子彈發射，具有殺傷力」（偵查卷第二十四頁、
原審卷第四十八頁），皆未能證明原判決附表一編號一及編號五所示之槍枝，俱屬廠
商製造時尚無殺傷力，事後再經他人「改造」成可發射子彈具有殺傷力者。然原判決
逕行認定係上訴人向不詳姓名之人購入尚無殺傷力之掌心雷手槍二支及鋼筆手槍二支
，再未經許可，以工具加以改造成可發射子彈具有殺傷力之鋼筆手槍及其他槍枝等情
，亦有未合。(二)、刑事訴訟法第三百七十九條第十二款所稱已受請求之事項未予判決
，係指業經起訴或提起第二審上訴，其請求之事項屬於訴之範圍，本屬第二審判決內
應行裁判之一部分，而原審並未予以裁判者而言；故實質上之一罪，或想像競合犯、
牽連犯、連續犯等裁判上之一罪，其一部分業經起訴或上訴，而未經裁判，即屬已受
請求之事項未予判決之違背法令。原判決附表二編號一至五所示之槍、彈，業經公訴
意旨認係上訴人擅自改造及無故持有，一併予以提起公訴，認與原判決附表一所示部
分具想像競合犯之裁判上一罪關係，然原判決僅於理由欄二之末，說明此部分之槍、
彈不具殺傷力，不予宣告沒收，但漏未就此部分加以審判及說明何以毋庸另為無罪諭
知之理由，自有已受請求之事項未予判決之違誤。(三)、槍砲彈藥刀械管制條例固於八
十六年十一月二十四日修正公布施行，同年月二十六日生效，並於該條例第十九條第
一項增列有保安處分之規定，但依司法院大法官會議釋字第四七一號解釋，其中有關
按個案情節符合比例原則始得適用修正後之該條例宣付保安處分之解釋，係指行為在
該條例修正生效後者而言，至行為在該條例生效前而尚待審判之案件，依上開解釋意
旨，則無刑法第二條第二項之適用，亦即仍應依從新從輕之原則，不溯及既往。從而
行為在該條例修正生效前而犯修正後該條例第十九條第一項所列之罪，於裁判時，依
行為人所為行為之嚴重性，表現之危險性及未來行為之期待性，縱認有予以感化矯正
之必要性及相當性，亦僅得審究其是否合於刑法第九十條第一項之強制工作要件而為
適法之諭知外，不得適用行為人行為時所未規定之修正後該條例有關保安處分規定宣
付強制工作。原判決既認明上訴人此部分犯罪之時間係在上開條例修正前，依新舊法
比較結果，應適用有利於上訴人之行為時法律，即修正前之上開條例之罪論處其罪刑
，乃就第一審依修正後之上開條例第十九條第一項之規定，併宣付應於刑之執行完畢
或赦免後，令入勞動場所強制工作三年，認無不合，予以維持，而未予以糾正撤銷改
判，有適用法則不當之違背法令。以上，或為上訴意旨所指摘，或為本院得依職權調
查之事項，應認此部分有發回更審之原因。
二駁回（未經許可，於公共場所帶刀械）部分：
按刑事訴訟法第三百七十六條所列各罪之案件，經第二審判決者，不得上訴於第三審
法院，此觀該法條之規定甚明。上訴人被訴帶刀械部分，原判決維持第一審依修正
前之槍砲彈藥刀械管制條例第十三條第二款論處上訴人罪刑之判決，駁回上訴人對此
部分之第二審上訴。查該罪名係屬刑事訴訟法第三百七十六條第一款之案件，依上揭
說明，此部分既經第二審判決，自不得上訴於第三審法院，上訴人竟一併提起上訴，
顯為法所不許，此部分應予駁回。
據上論結，應依刑事訴訟法第三百九十七條、第四百零一條、第三百九十五條前段，
判決如主文。
中      華      民      國    八十九    年     十二     月     十五     日
                              最高法院刑事第一庭
                                  審判長法官  施  文  仁
                                        法官  張  淳  淙
                                        法官  林  永  茂
                                        法官  洪  明  輝
                                        法官  林  秀  夫
      右正本證明與原本無異
                                              書  記  官
中      華      民      國    八十九    年     十二     月     二十     日


司法院資訊處製作；財團法人民間司法改革基金會備份。
